ACORDAO-COMPLETO-2436029

ACÓRDÃO 12471/2021 ATA 32/2021 - SEGUNDA CÂMARA

VISTOS, relatados e discutidos estes autos de tomada de contas especial instaurada pelo Fundo Nacional de Saúde (FNS) em desfavor da Furrati Comércio de Medicamentos Ltda., além de Chirley Furrati e José Licelio Furrati como então sócios-administradores dessa entidade, diante dos indícios de irregularidade na aplicação dos recursos federais repassados por meio do Sistema Único de Saúde (SUS) no âmbito do Programa Farmácia Popular do Brasil - Aqui Tem Farmácia Popular (PFPB) sob o valor original de R$ 759.886,80 no período de 28/2/2014 a 21/1/2016;
ACORDAM os Ministros do Tribunal de Contas da União, reunidos em Sessão da 2ª Câmara, ante as razões expostas pelo Relator, em:
9.1. rejeitar integralmente as alegações de defesa oferecidas por Furrati Comércio de Medicamentos Ltda., além de Chirley Furrati e José Licelio Furrati;
9.2. julgar irregulares as contas da Furrati Comércio de Medicamentos Ltda., além de Chirley Furrati e José Licelio Furrati, nos termos dos arts. 1º, I, 16, III, "b" e "c", com o § 2º, "b", 19, caput, e 23, III, da Lei n.º 8.443, de 1992, para condená-los, solidariamente, ao pagamento do correspondente débito, com a atualização monetária e os juros de mora calculados desde as datas informadas até o efetivo recolhimento, fixando-lhes o prazo de 15 (quinze) dias, contados da notificação, para que comprovem perante o Tribunal, nos termos do art. 214, III, "a", do RITCU, o recolhimento da dívida em favor do Fundo Nacional de Saúde sob as seguintes condições:
	Data da Ocorrência
	Valor Original (em R$) 

	28/2/2014
	7.678,75

	28/2/2014
	1.206,27

	28/2/2014
	86,80

	16/4/2014
	24,93

	16/4/2014
	747,90

	16/4/2014
	9.413,85

	16/4/2014
	54,40

	12/5/2014
	1.073,97

	12/5/2014
	12.966,05

	12/5/2014
	40,00

	30/5/2014
	11.956,60

	30/5/2014
	40,00

	30/5/2014
	24,00

	2/6/2014
	1.599,48

	7/7/2014
	24,93

	7/7/2014
	16.799,90

	7/7/2014
	2.372,06

	7/7/2014
	40,00

	31/7/2014
	16.650,30

	31/7/2014
	40,00

	1/8/2014
	4.357,93

	1/9/2014
	24.388,75

	1/9/2014
	86,80

	9/9/2014
	5.434,54

	1º/10/2014
	28.435,20

	1º/10/2014
	46,80

	2/10/2014
	6.461,01

	2/10/2014
	25,56

	3/11/2014
	31.834,00

	3/11/2014
	6.767,50

	3/11/2014
	46,80

	28/11/2014
	8.757,90

	28/11/2014
	13,05

	1º/12/2014
	35.724,30

	1º/12/2014
	46,80

	1º/12/2014
	53,10

	14/1/2015
	33.356,90

	14/1/2015
	9.094,45

	14/1/2015
	171,15

	14/1/2015
	13,05

	9/2/2015
	5.414,76

	9/2/2015
	25.973,30

	3/3/2015
	8.415,96

	3/3/2015
	32.858,60

	3/3/2015
	46,80

	2/4/2015
	34.180,45

	2/4/2015
	6.709,28

	5/5/2015
	35.312,90

	5/5/2015
	7.155,22

	12/6/2015
	36.280,30

	15/6/2015
	6.834,51

	15/6/2015
	25,56

	3/7/2015
	38.772,60

	6/7/2015
	7.832,00

	6/7/2015
	25,56

	5/8/2015
	39.073,50

	5/8/2015
	228,60

	6/8/2015
	13,05

	6/8/2015
	9.938,70

	31/8/2015
	9.608,78

	31/8/2015
	35.002,70

	31/8/2015
	40,00

	14/10/2015
	64,17

	14/10/2015
	35.930,05

	14/10/2015
	8.788,05

	14/10/2015
	38,40

	30/10/2015
	38.897,60

	5/11/2015
	8.709,93

	5/11/2015
	13,05

	18/12/2015
	8.808,77

	18/12/2015
	39.346,70

	18/12/2015
	13,05

	21/1/2016
	420,03

	21/1/2016
	1.158,10

9.3. aplicar a multa prevista no art. 57 da Lei n.º 8.443, de 1992, em desfavor da Furrati Comércio de Medicamentos Ltda., além de Chirley Furrati e José Licelio Furrati, individualmente, sob o respectivo valor de R$ 150.000,00 (cento e cinquenta mil reais) , fixando-lhes o prazo de 15 (quinze) dias, contados da notificação, para que comprovem, perante o Tribunal, nos termos do art. 214, III, "a", do RITCU, o recolhimento da dívida em favor do Tesouro Nacional, na forma da legislação em vigor;
9.4. autorizar, caso requerido, nos termos do art. 26 da Lei n.º 8.443, de 1992, e do art. 217 do RITCU, o parcelamento das dívidas fixadas por este Acórdão em até 36 (trinta e seis) parcelas mensais e sucessivas, com a devida atualização monetária e os correspondentes acréscimos legais, esclarecendo aos responsáveis que a falta de pagamento de qualquer parcela importará no vencimento antecipado do saldo devedor, nos termos do art. 217, § 2º, do RITCU, sem prejuízo das demais medidas legais;
9.5. autorizar, desde logo, a cobrança judicial das dívidas fixadas por este Acórdão, nos termos do art. 28, inciso II, da Lei n.º 8.443, de 1992; e
9.6. enviar a cópia do presente Acórdão, com o Relatório e a Proposta de Deliberação, à Procuradoria da República no Estado do Rio Grande do Sul, nos termos do art. 16, § 3º, da Lei n.º 8.443, de 1992, para o ajuizamento das ações civis e penais cabíveis.

Tomada de Contas Especial instaurada pelo Fundo Nacional de Saúde (FNS) em desfavor da Furrati Comércio de Medicamentos Ltda., em solidariedade com Chirley Furrati e José Licelio Furrati como então sócios-administradores dessa entidade, diante das irregularidades na aplicação dos recursos federais repassados por meio do Sistema Único de Saúde (SUS) no âmbito do Programa Farmácia Popular do Brasil  Aqui Tem Farmácia Popular (PFPB) sob o valor de R$ 759.886,80 no período de 28/2/2014 a 21/1/2016.

Segunda Câmara

3. Responsáveis: Furrati Comércio de Medicamentos Ltda. (CNPJ 14.882.465/0001-28), Chirley Furrati (CPF XXX.095.890-XX) e José Licelio Furrati (CPF XXX.847.660-XX).

13.1. Ministros presentes: Bruno Dantas (Presidente), Augusto Nardes, Aroldo Cedraz e Raimundo Carreiro.
13.2. Ministros-Substitutos presentes: Marcos Bemquerer Costa e André Luís de Carvalho (Relator).

ANDRÉ DE CARVALHO

Trata-se de tomada de contas especial instaurada pelo Fundo Nacional de Saúde (FNS) em desfavor da Furrati Comércio de Medicamentos Ltda., além de Chirley Furrati e José Licelio Furrati como então sócios-administradores dessa entidade, diante dos indícios de irregularidade na aplicação dos recursos federais repassados por meio do Sistema Único de Saúde (SUS) no âmbito do Programa Farmácia Popular do Brasil - Aqui Tem Farmácia Popular (PFPB) sob o valor original de R$ 759.886,80 no período de 28/2/2014 a 21/1/2016.
2.	Após a análise final do feito, o Auditor Federal Pedro Henrique Braz de Souza lançou o seu parecer conclusivo à Peça 65, com a anuência dos dirigentes da SecexTCE (Peças 66 e 67) , nos seguintes termos:
" (...) HISTÓRICO
Programa Farmácia Popular do Brasil
2. O Programa Farmácia Popular do Brasil - PFPB foi criado pela Lei 10.858, de 13/4/2004, e regulamentado pelo Decreto 5.090, de 20/5/2004, com o objetivo de oferecer à população o acesso a medicamentos considerados essenciais, cumprindo, dessa forma, uma das principais diretrizes da Política Nacional de Assistência Farmacêutica.
3. O PFPB inicialmente funcionava por meio de parceria com governos estaduais, prefeituras municipais e instituições públicas, para o atendimento de projetos de implantação e manutenção de unidades próprias, sob responsabilidade da Fundação Oswaldo Cruz (FIOCRUZ) . 
4. Em 2006, por meio da Portaria n° 491, o Ministério da Saúde - MS expandiu o Programa para utilizar a rede já instalada do comércio varejista de produtos farmacêuticos, o qual recebeu o nome de 'Aqui Tem Farmácia Popular'.  
5. As farmácias e drogarias privadas que aderem ao programa fornecem aos cidadãos, de forma gratuita, medicamentos para o tratamento de hipertensão, diabetes e asma. Além destes, são disponibilizados, com até 90% de desconto, medicamentos para rinite, dislipidemia, doença de Parkinson, osteoporose, glaucoma, anticoncepcionais e fraldas geriátricas. Para cada venda realizada, o MS reembolsa o comerciante de acordo com tabela de referência de preços de medicamentos elaborada e disponibilizada no seu sítio eletrônico: http://portalms.saude.gov.br/acoes-e-programas/farmacia-popular/legislacao.
6. Em 2017, a Comissão Intergestores Tripartite (CIT) decidiu extinguir a rede própria do programa, passando o 'Aqui Tem Farmácia Popular' a ser o único meio de se obter medicamentos no âmbito do PFPB. 
7. A adesão ao programa pelos estabelecimentos da rede privada de comércio farmacêutico faz-se pela entrega de determinados documentos ao Ministério da Saúde, que, após verificar a sua regularidade, autoriza a dispensação de medicamentos subsidiados pelo Programa, fornecendo um login e uma senha de acesso ao sistema eletrônico de autorizações.
8. O cidadão que deseja adquirir medicamentos subsidiados pela União deve dirigir-se a uma farmácia ou drogaria credenciada, portando documento de identificação que contenha o CPF e receita médica. 
9. Com a apresentação dos referidos documentos, o comerciante credenciado deve, no momento da transação, acessar o sistema eletrônico de autorização do Ministério da Saúde e inserir, dentre outros dados, o nome do paciente, o seu número de CPF, o nome do medicamento prescrito, a quantidade prescrita, o CRM do médico e a data de expedição da receita e o código de barras (EAN) do medicamento que será dispensado.
10. Após a inserção dos referidos dados no sistema informatizado, este calcula automaticamente o valor que será pago pelo Fundo Nacional da Saúde e o valor remanescente, que, se existir, deverá ser pago pelo cliente, no momento da compra. O registro das informações acima indicadas no sistema eletrônico e a geração da Autorização para Dispensação do Medicamento - ADM bastam para que, no mês seguinte, os valores das vendas de medicamentos subsidiados pela União sejam depositados na conta da empresa conveniada.
11. A participação no Programa Farmácia Popular do Brasil - PFPB se dá por meio de adesão, de forma que as farmácias e drogarias que pretendem participar devem atender aos critérios previstos nas Portarias que o regulamentam. A participação não constitui uma obrigatoriedade aos estabelecimentos farmacêuticos, mas sim uma manifestação de vontade, com celebração de convênio entre o estabelecimento e o Ministério da Saúde. As normas instituidoras do PFPB são de consulta pública e devem ser cumpridas pelos estabelecimentos que desejem dele participar, devendo, inclusive, atestar estar cientes de todo o conteúdo e exigências previstas, mediante apresentação de requerimento e assinatura de termo de adesão. 
12. Para atestar a veracidade e legalidade das dispensações realizadas é necessário armazenar e manter, por um prazo de 5 (cinco anos) , as notas fiscais de aquisição dos medicamentos e/ou correlatos do Programa junto aos fornecedores, os cupons fiscais de venda, os cupons vinculados assinados pelos clientes e as respectivas receitas médicas.  
13. Sem que sejam apresentadas as notas fiscais que comprovem a aquisição dos medicamentos que foram registrados no sistema como tendo sido dispensados não é possível atestar sua existência e que ele tenha sido de fato entregue ao beneficiário do Programa, o que possibilita a ocorrência da fraude denominada 'venda fantasma', simulação de venda que visa gerar o pagamento indevido pelo Ministério da Saúde. Dessa forma, para comprovar que a venda efetivamente ocorreu, deve-se haver prova da existência prévia, em estoque, dos medicamentos vendidos, não podendo, inclusive, apresentar nota fiscal de aquisição de medicamentos com código de barras (EAN) diferente do informado no momento da venda.
Auditoria do Denasus e Instauração da TCE
14. A presente TCE originou-se de constatações do Departamento Nacional de Auditoria do SUS (Denasus) em auditoria realizada entre 2/1/2017 e 24/2/2017 com a finalidade de avaliar a execução do Programa Farmácia Popular do Brasil junto ao estabelecimento comercial Furrati Comércio de Medicamentos Ltda., abrangendo o período de 28/2/2014 a 21/1/2016, com foco no cumprimento das normas estabelecidas pela Portaria GM/MS nº 971/2012, vigente de 15/5/2012 a 27/1/2016, que dispõe sobre o Programa Farmácia Popular do Brasil.
15. De acordo com o Relatório de Auditoria nº 17264 do Denasus e seus anexos (peça 4-5) , foram constatadas irregularidades que representavam R$ 759.886,80, em valores históricos. 
16. Foram constatadas, no referido Relatório, as seguintes irregularidades:
16.1. Irregularidade nas dispensações e/ou na documentação comprobatória de dispensações de medicamentos do Programa Farmácia Popular do Brasil, caracterizada por:
a) registro de dispensação de medicamentos sem notas fiscais que comprovem a aquisição, contrariando o disposto nos arts. 23, 39 e 40 da Portaria GM/MS nº 971/2012, vigente de 15/5/2012 a 27/1/2016. Evidência: constatações 468853 e 468856 (peça 4, p. 5-8) ;
b) registro de dispensação de medicamentos em nome de pessoas falecidas, contrariando o disposto nos arts. 21 e 23 da Portaria GM/MS nº 971/2012, vigente de 15/5/2012 a 27/1/2016. Evidência: constatação 468863 (peça 4) ;
c) não apresentação de cópia do cupom fiscal, vinculado e/ou receitas médicas solicitados, contrariando o disposto nos arts. 21, 22, 23, 39 e 40 da Portaria GM/MS nº 971/2012, vigente de 15/5/2012 a 27/1/2016. Evidência: constatação 468863 (peça 4, p. 8-9) ;
d) registro de dispensação de medicamentos em nome de funcionários/responsáveis do estabelecimento, sem apresentação de documentação comprobatória, contrariando o disposto nos arts. 21, 22, 23, 39 e 40 da Portaria GM/MS nº 971/2012, vigente de 15/5/2012 a 27/1/2016. Evidência: constatação 468894 (peça 4, p. 9-10) ;
e) apresentação de cupom fiscal, vinculado e/ou receitas médicas com irregularidades, contrariando o disposto no art. 40 da Portaria GM/MS nº 971/2012, vigente de 15/5/2012 a 27/1/2016. Evidência: constatação 469047 (peça 4, p. 11-12) . 
17. O detalhamento do débito apurado pelo Denasus consta da peça 4, p. 14-36.
18. Diante das constatações o Denasus deu oportunidade de defesa aos responsáveis, em obediência aos princípios constitucionais que asseguram o direito ao contraditório e à ampla defesa, como demonstram as notificações expedidas em 1/3/2017, 16/3/2017 e 4/5/2017 (peça 10-14) . Conforme cita o Relatório de Auditoria nº 17264, os responsáveis apresentaram justificativa (peça 27) , as quais lograram afastar parcialmente as irregularidades apontadas. 
19. Superada a fase de defesa administrativa, foram emitidas notificações de cobrança pela Secretaria Executiva do FNS aos responsáveis, em ofícios emitidos em 7/12/2017 (peça 15-17) . Constam dos autos os avisos que comprovam o recebimento das comunicações (peça 18-25) .
20. Assim, o motivo que levou à instauração da presente Tomada de Contas Especial está materializado por prejuízo causado pelo estabelecimento comercial Furrati Comércio de Medicamentos Ltda. ao Programa Farmácia Popular do Brasil, no valor histórico de R$ 759.886,80, no período de 28/2/2014 a 21/1/2016, tendo em vista irregularidades que contrariaram as normas vigentes à época, especialmente a Portaria GM/MS nº 971/2012, vigente de 15/5/2012 a 27/1/2016, frente às constatações apontadas no Relatório de Auditoria nº 17264 do Denasus (peça 4) e consolidadas na Matriz de Responsabilização acostada pelo órgão instaurador (peça 34) .
21. Com base no Relatório de Auditoria do Denasus e com fundamento na IN/TCU 71/2012, alterada pela IN/TCU 76/2016 e DN/TCU 155/2016, o Fundo Nacional de Saúde autorizou a instauração de Tomada de Contas Especial (peça 1-2) .
22. O Relatório Completo do Tomador de Contas Especial nº 40/2019 (peça 35) registra a apuração de fatos, a quantificação do dano, bem como a identificação dos responsáveis, nos termos do art. 2º da IN TCU 71/2012.
23. Registra, ainda, que foi dada oportunidade de defesa aos responsáveis, conforme as notificações relacionadas no item 'V' do relatório do tomador, expedidas visando a regularização das contas e o ressarcimento do dano (peça 35, p. 9-10) . Conforme item 'VI' do mesmo relatório, os responsáveis apresentaram justificativas após a emissão do Relatório de Auditoria, as quais, no entanto, não lograram afastar as irregularidades constatadas. 
24. O Tomador de Contas Especial, em seu Relatório nº 40/2019 (peça 35, p. 11) , chegou às mesmas conclusões quanto às irregularidades apuradas pelo Denasus no Relatório de Auditoria nº 17264 (peça 4) . 
25. Por fim, o tomador de contas concluiu pela responsabilização do estabelecimento comercial Furrati Comércio de Medicamentos Ltda., solidariamente com a Sra. Chirley Furrati e o Sr. José Licelio Furrati, quantificando-se o débito no valor de R$ 1.066.185,99, atualizado em 1/4/2019 (peça 35, p. 2) . A inscrição em conta de responsabilidade, no SIAFI, foi efetuada mediante a Nota de Lançamento de Sistema nº 2019NS035170, de 1/4/2019 (peça 33) .
26. Uma vez concluída a TCE no âmbito do Fundo Nacional de Saúde, esta foi remetida à Controladoria-Geral da União, o qual emitiu o 	Relatório de Auditoria nº 780/2019 (peça 37) , que anui com as conclusões do Relatório de Auditoria nº 17264 do Denasus (peça 4) e Relatório de Tomada de Contas Especial nº 40/2019 (peça 35) . 
27. Diante disso, a Secretaria de Controle Interno certificou a irregularidade das contas (peça 38) , acompanhado do parecer do dirigente do órgão de controle interno (peça 39) , tendo o Ministro de Estado da Saúde Substituto, Sr. Eduardo Pazuello, registrado o conhecimento das conclusões daquele órgão de controle interno (peça 40) . 
28. Autuada no TCU em 20/5/2020, foi realizada Instrução Preliminar com proposta de citação (peça 42) do estabelecimento comercial Furrati Comércio de Medicamentos Ltda. (CNPJ 14.882.465/0001-28) , da Sra. Chirley Furrati (CPF XXX.095.890-XX) e do Sr. José Licelio Furrati (CPF XXX.847.660-XX) , proposta essa que obteve parecer favorável da Subunidade (peça 43) , da Unidade (peça 44) e do Relator, Ministro-Substituto André Luís de Carvalho (peça 45) . 
29. Os responsáveis foram citados por meio dos ofícios:
	Natureza
	Comunicação 
	Data de expedição
	Peça
	Destinatário
	Origem do endereço
	Data da ciência ou motivo da devolução
	Peça da ciência
	Peça da Resposta

	Citação
	Ofício 30887/2020-Secomp-4
	31/08/2020
	49
	Jose Licelio Furrati
	Receita Federal
	11/09/2020
	52
	61

	Citação
	Ofício 30892/2020-Secomp-4
	31/08/2020
	50
	Furrati Comercio de Medicamentos Ltda
	Receita Federal
	14/09/2020
	54
	61

	Citação
	Ofício 30893/2020-Secomp-4
	31/08/2020
	51
	Chirley Furrati
	Receita Federal
	11/09/2020
	53
	61

30. No dia 24/9/2020, foi juntada procuração outorgando ao Sr. Alexandre Luís Thiele dos Santos, OAB/RS 71.791, ao Sr. Ricardo Vione Schabbach, OAB/RS 72.563, ao Sr. Fernando Santos Arenhart, OAB/RS 56.377, e ao Sr. Willian Tiecher, OAB/RS 100.970, poderes para representar o Sr. José Licelio Furrati (peça 55) , a Sra. Chirley Furrati (peça 56) e o estabelecimento comercial Furrati Comércio de Medicamentos Ltda. (peça 57) .
31. No dia 27/9/2020, a empresa Furrati Comércio de Medicamentos Ltda., a Sra. Chirley Furrati e o Sr. José Licelio Furrati apresentaram, de forma conjunta, suas alegações de defesa (peça 61) .
ANÁLISE DOS PRESSUPOSTOS DE PROCEDIBILIDADE DA IN/TCU 71/2012
Viabilidade do Exercício do Contraditório e Ampla Defesa
32. Verifica-se que não há prejuízo ao contraditório e à ampla defesa, uma vez que não houve o transcurso de mais de dez anos desde o fato gerador sem que tenha havido a notificação dos responsáveis pela autoridade administrativa federal competente (art. 6º, inciso II, c/c art. 19 da IN/TCU 71/2012, modificada pela IN/TCU 76/2016) , pois os recursos transferidos e as despesas impugnadas referem-se aos exercícios de 2014 a 2016, e os responsáveis foram notificados sobre as irregularidades pela autoridade administrativa competente em 1/3/2017, 16/3/2017 e 4/5/2017 (peça 10-14) , fato também verificado pelo tomador de contas no item 'VI' do Relatório de Tomada de Contas Especial nº 40/2019 (peça 35) .
Valor de Constituição da TCE
33. Verifica-se, também, que o valor atualizado do débito apurado (sem juros) em 1/1/2017 é de R$ 868.541,80, portanto superior ao limite mínimo de R$ 100.000,00, na forma estabelecida conforme os arts. 6º, inciso I, e 19 da IN/TCU 71/2012, modificada pela IN/TCU 76/2016.
VERIFICAÇÃO DA EXISTÊNCIA DE OUTROS DÉBITOS
34. Em atenção ao comando contido no item 9.4 do Acórdão 1772/2017-TCU-Plenário, de relatoria do Exmo. Ministro-Substituto Augusto Sherman Cavalcanti, e em atendimento ao disposto no art. 6º, § 1º, da Instrução Normativa TCU 71/2012, informa-se que não foi constatada a existência de outros débitos imputáveis aos responsáveis arrolados nestes autos em demais processos em tramitação no Tribunal. 
EXAME TÉCNICO
Esgotamento da via administrativa do Ministério da Saúde para ressarcimento do dano
35. Preliminarmente, oportuno consignar que, nos termos do art. 23, § 1º, do Decreto 7.827/2012, que regulamenta a Lei Complementar 141/2012, e item 9.3.5.2 do Acórdão 1072/2017-TCU-Plenário (Relator Min. Bruno Dantas) , foram esgotadas, na via administrativa de controle interno do Ministério da Saúde, as medidas para ressarcimento do dano, conforme notificações aos responsáveis em 7/12/2017 (peça 15-17) .
Caracterização das irregularidades geradoras do dano ao erário
36. Extrai-se da situação sintetizada na seção 'histórico' desta instrução que o tomador de contas identificou como ilícito gerador do dano as seguintes irregularidades, o que teria ocasionado um prejuízo de R$ 759.886,80:
36.1. Irregularidade nas dispensações e/ou na documentação comprobatória de dispensações de medicamentos do Programa Farmácia Popular do Brasil, caracterizada por:
a) Ocorrência 1: registro de dispensação de medicamentos sem notas fiscais que comprovem a aquisição;
Dispositivos violados: arts. 23, 39 e 40 da Portaria GM/MS nº 971/2012, vigente de 15/5/2012 a 27/1/2016;
Responsáveis: Furrati Comércio de Medicamentos Ltda., Sra. Chirley Furrati, sócia administradora desde 12/1/2012, e Sr. José Licelio Furrati, sócio administrador desde 12/1/2012; 
Conduta: não apresentar notas fiscais que comprovem a compra e a existência em estoque dos medicamentos dispensados;
Evidência: Constatações 468853 e 468856 do Relatório de Auditoria nº 17264 do Denasus (peça 4, p. 5-8) ;
b) Ocorrência 2: registro de dispensação de medicamentos em nome de pessoas falecidas;
Dispositivos violados: arts. 21 e 23 da Portaria GM/MS nº 971/2012, vigente de 15/5/2012 a 27/1/2016; 
Responsáveis: Furrati Comércio de Medicamentos Ltda., Sra. Chirley Furrati, sócia administradora desde 12/1/2012, e Sr. José Licelio Furrati, sócio administrador desde 12/1/2012;   
Conduta: realizar a dispensação de medicamentos em nome de pessoas falecidas;
Evidência: Constatação 468863 do Relatório de Auditoria nº 17264 do Denasus (peça 4, p. {pc2}) ;
c) Ocorrência 3: não apresentação de cópia do cupom fiscal, vinculado e/ou receitas médicas solicitados;
Dispositivos violados: arts. 21, 22, 23, 39 e 40 da Portaria GM/MS nº 971/2012, vigente de 15/5/2012 a 27/1/2016;
Responsáveis: Furrati Comércio de Medicamentos Ltda., Sra. Chirley Furrati, sócia administradora desde 12/1/2012, e Sr. José Licelio Furrati, sócio administrador desde 12/1/2012; 
Condutas: não apresentar as cópias do cupom fiscal, vinculado e/ou receitas médicas solicitados, os quais servem para atestar a legalidade das dispensações realizadas;
Evidência: Constatação 468863 do Relatório de Auditoria nº 17264 do Denasus (peça 4, p. 8-9) ;
d) Ocorrência 4: registro de dispensação de medicamentos em nome de funcionários/responsáveis do estabelecimento, sem apresentação de documentação comprobatória;
Dispositivos violados: arts. 21, 22, 23, 39 e 40 da Portaria GM/MS nº 971/2012, vigente de 15/5/2012 a 27/1/2016; 
Responsáveis: Furrati Comércio de Medicamentos Ltda., Sra. Chirley Furrati, sócia administradora desde 12/1/2012, e Sr. José Licelio Furrati, sócio administrador desde 12/1/2012;  
Condutas: registrar dispensação de medicamentos em nome de funcionários/responsáveis do estabelecimento e não apresentar documentação comprobatória que atesta a legalidade da transação;
Evidência: Constatação 468894 do Relatório de Auditoria nº 17264 do Denasus (peça 4, p. 9-10) .
e) Ocorrência 5: apresentação de cupom fiscal, vinculado e/ou receitas médicas com irregularidades;
Dispositivos violados: art. 40 da Portaria GM/MS nº 971/2012, vigente de 15/5/2012 a 27/1/2016;
Responsáveis: Furrati Comércio de Medicamentos Ltda., Sra. Chirley Furrati, sócia administradora desde 12/1/2012, e Sr. José Licelio Furrati, sócio administrador desde 12/1/2012;  
Condutas: apresentar cupom fiscal, vinculado e/ou receitas médicas com irregularidades e/ou realizar registro de dispensação de medicamentos de forma divergente ao constante desses documentos;
Evidência: Constatação 469047 do Relatório de Auditoria nº 17264 do Denasus (peça 4, p. 11-12) .
37. Conforme discorrido a seguir no tópico desta peça instrutória intitulado 'Responsabilização da Pessoa Física dos Sócios e Dirigentes dos Estabelecimentos Comerciais e Individualização das Condutas', está devidamente caracterizada a responsabilidade de cada pessoa, física e jurídica, incluída na relação de responsáveis desta tomada de contas especial, tendo em vista a natureza jurídica da farmácia ou drogaria, bem como o papel que as pessoas físicas exerciam  à frente do negócio.
Responsabilização da Pessoa Física dos Sócios e Dirigentes dos Estabelecimentos Comerciais e Individualização das Condutas
38. Devido ao caráter convenial conferido à relação entre o poder público e o particular no âmbito do Programa Farmácia Popular do Brasil, Conforme art. 2º das Portarias GM/MS nº 184/2011, 971/2012 e 111/2016, a jurisprudência do TCU tem se solidificado no sentido de que sejam responsabilizados, além da pessoa jurídica, também seus administradores, pessoalmente, a comprovar a regular aplicação dos recursos públicos desse programa submetidos às suas decisões. Nesse diapasão, acerca das irregularidades constatadas na execução do PFPB, julgados recentes do TCU, a exemplo dos Acórdão 3796/2020-TCU-Primeira Câmara (rel. Min. VITAL DO RÊGO) , 2395/2020 - Primeira Câmara (rel. Min. WEDER DE OLIVEIRA) , e 2386/2020 - Primeira Câmara (rel. Min. AUGUSTO SHERMAN) , têm responsabilizado a pessoa jurídica da farmácia/drogaria credenciada em solidariedade com a pessoa física dos seus administradores, não pelo instituto da desconsideração da personalidade jurídica, mas pela obrigação de prestar contas decorrente da natureza convenial da relação jurídica estabelecida. 
39. Sobre o assunto é claro o voto condutor do Acórdão 5259/2018-TCU-Primeira Câmara, rel. Min. VITAL DO RÊGO:
'Com relação à matéria de fato, como bem ressaltou o MPTCU, a norma que instituiu o PFPB (art. 2º, inciso II, da Portaria 184/2011, sucedido pelo art. 2º, inciso II, Portaria 111/2016) atribuiu ao programa, expressamente, a natureza de convênio, por meio do qual é outorgado ao particular (farmácia ou drogaria integrante da rede privada) a gestão de recursos públicos. Assim, ao assumir voluntariamente o múnus público de gestão de recursos do PFPB, o particular se submete à obrigação de prestar contas, conforme disposto no artigo 70, parágrafo único, da Constituição, e, eventual responsabilização em caso mau uso dos recursos geridos, consoante dispõe o artigo 71, inciso II, da CF/1988.
Nesse contexto, compartilho o entendimento do MPTCU, no sentido de que, ao se considerar a gestão de recursos públicos no âmbito de uma pessoa jurídica de direito privado, as decisões das pessoas naturais administradoras dessa pessoa jurídica determinam a destinação a ser dada àqueles recursos públicos. Isso faz com que, além da pessoa jurídica, também seus administradores sejam obrigados, pessoalmente, a comprovar a regular aplicação dos recursos públicos submetidos às suas decisões, a exemplo do que deliberou esta Corte no Acórdão 8969/2016-TCU-Segunda Câmara (Rel. Min. Raimundo Carreiro) .'
40. Dessa forma, nos casos em que o estabelecimento comercial farmacêutico é uma sociedade limitada (Ltda.) , devem ser chamados aos autos a pessoa jurídica em solidariedade com a (s) pessoa (s) física (s) do (s) sócio (s) -administrador (es) , com suas responsabilidades restritas aos períodos de administração. Da mesma forma ocorre nos casos em que o estabelecimento comercial farmacêutico é uma empresa individual de responsabilidade limitada (Eireli) , nos quais devem ser chamados aos autos a pessoa jurídica em solidariedade com a pessoa física do dirigente.
41. O caso concreto tratado nesta TCE envolve o estabelecimento comercial Furrati Comércio de Medicamentos Ltda. (CNPJ 14.882.465/0001-28) , constituído sob a natureza jurídica de sociedade limitada, devendo assim serem responsabilizados também os seus sócios administradores constantes do quadro societário à época das ocorrências, a saber:
a) Sra. Chirley Furrati (CPF XXX.095.890-XX) , sócia administradora desde 12/1/2012; e 
b) Sr. José Licelio Furrati (CPF XXX.847.660-XX) , sócio administrador desde 12/1/2012.
42. Considerando os ilícitos acima identificados, a imputação de responsabilidade atende aos pressupostos estabelecidos na jurisprudência desta Corte de Contas. Com efeito, há elementos para individualizar as condutas, o nexo de causalidade entre estas e as irregularidades geradoras do dano e está caracterizada a atuação, no mínimo culposa, dos responsáveis, conforme resumido na matriz de responsabilização anexa a esta instrução e demonstrado na descrição das ocorrências listadas no tópico retro 'Caracterização das Irregularidades Geradoras do Dano ao Erário'.
43. Encontram-se, dessa forma, elementos probatórios nos autos que autorizam a responsabilização do estabelecimento comercial Furrati Comércio de Medicamentos Ltda., da Sra. Chirley Furrati, na condição de sócia administradora, e do Sr. José Licelio Furrati, na condição de sócio administrador.
44. Na seara do Direito Financeiro, é cediço que cabe ao responsável demonstrar, por meio da documentação exigida nos normativos do PFPB, a boa e regular aplicação dos recursos públicos federais geridos no âmbito do referido programa, ainda que tais recursos financeiros lhes tenham sido repassados posteriormente à dispensação dos medicamentos, pois fora feito com base nas informações prestadas pelo estabelecimento comercial farmacêutico à luz das exigências previamente estabelecidas e aceitas pelo ente privado. 
45. Cabia às pessoas aqui responsabilizadas comprovar, por meio de documentos hábeis (notas fiscais de entrada, receitas médicas, cupons vinculados, cupons fiscais etc) , que as dispensações de medicamentos respeitaram os normativos do programa.
Citações
46. Em cumprimento ao Despacho do Relator, Ministro-Substituto André Luís de Carvalho (peça 45) , foi promovida a citação dos responsáveis por meio dos ofícios:
	Natureza
	Comunicação 
	Data de expedição
	Peça
	Destinatário
	Origem do endereço
	Data da ciência ou motivo da devolução
	Peça da ciência
	Peça da Resposta

	Citação
	Ofício 30887/2020-Secomp-4
	31/08/2020
	49
	Jose Licelio Furrati
	Receita Federal
	11/09/2020
	52
	61

	Citação
	Ofício 30892/2020-Secomp-4
	31/08/2020
	50
	Furrati Comercio de Medicamentos Ltda
	Receita Federal
	14/09/2020
	54
	61

	Citação
	Ofício 30893/2020-Secomp-4
	31/08/2020
	51
	Chirley Furrati
	Receita Federal
	11/09/2020
	53
	61

Alegações de defesa
47. No documento constante da peça 61, os responsáveis apresentaram, de forma conjunta, suas alegações de defesa, as quais se limitaram apenas à irregularidade de: a) registro de dispensação de medicamentos sem notas fiscais que comprovem a aquisição. Os defendentes não se pronunciaram quanto às irregularidades de: b) registro de dispensação de medicamentos em nome de pessoas falecidas; c) não apresentação de cópia do cupom fiscal, vinculado e/ou receitas médicas solicitados; d) registro de dispensação de medicamentos em nome de funcionários/responsáveis do estabelecimento, sem apresentação de documentação comprobatória; e e) apresentação de cupom fiscal, vinculado e/ou receitas médicas com irregularidades. 
Primeira alegação
48. Com relação à irregularidade de 'registro de dispensação de medicamentos sem notas fiscais que comprovem a aquisição', alegam que, embora não tenham apresentado as notas fiscais de aquisição dos medicamentos, eles teriam sido efetivamente entregues aos usuários do Programa Aqui Tem Farmácia Popular - PFPB. Dessa forma, a proposição de devolução do valor de R$ 758.500,40 feriria o princípio da verdade real, do enriquecimento sem causa, do não confisco e dupla penalidade pelo mesmo fato.
49. Alegam que em momento algum a auditoria teria concluído que não houve a entrega dos produtos aos usuários do PFPB, e que no relatório final da auditoria n° 17.264 ficaria claro que a empresa teria apresentado cópias das receitas médicas, dos cupons fiscais e dos cupons vinculados referentes a cada uma das operações realizadas.
50. Alegam que, tendo havido a efetiva entrega dos medicamentos e demais produtos aos usuários do programa, não haveria que se falar em restituição dos valores ao Fundo Nacional de Saúde, pois o estabelecimento conveniado teria cumprido a função primordial do Programa, ou seja, disponibilizar à população, por meio da rede privada de farmácias e drogarias, os medicamentos e correlatos previamente definidos pelo Ministério da Saúde, nos termos da legislação vigente.
51. Alegam que, muito embora o estabelecimento não tenha apresentado os documentos comprovando as aquisições dos medicamentos dispensados (fato decorrente das divergências de EAN) , o relatório final de auditoria do Denasus não teria encontrado o mesmo volume de divergências na análise dos cupons vinculados, ou seja os cupons vinculados estariam corretos e preenchiam os requisitos estabelecidos pela Portaria que regulamentava o Programa Aqui Tem Farmácia Popular à época.
52. Alegam que a divergência entre o código EAN do medicamento dispensado e o código EAN constante da nota fiscal de aquisição se deu em virtude de erro procedimental na operacionalização do programa.
Análise
53. A irregularidade consubstanciada no 'registro de dispensação de medicamentos sem a comprovação da aquisição por meio de notas fiscais' ocorre em virtude de as farmácias/drogarias solicitarem autorização para dispensar um medicamento com um determinado código EAN (European Article Number, conhecido como código de barras) e não comprovarem posteriormente que esse medicamento de fato existira em estoque e que tenha sido adquirido, apresentando nota fiscal de aquisição de um medicamento com outro código EAN.
54. Conforme o Ministério Público Federal, em sua cartilha de orientações para fiscalização, a venda fantasma é a infração mais grave e preocupante, utilizada pelos maus comerciantes para a obtenção de lucros ilícitos, bastando o infrator ter ao seu dispor um número de CPF para simular a presença de um cliente no estabelecimento e a numeração de um CRM para imitar a apresentação de uma receita médica. De posse dos dados pessoais do hipotético comprador e das informações profissionais do médico escolhido, o responsável lança a 'venda forjada' no sistema, passando, instantaneamente, a ser credor do subsídio federal devido para o mês seguinte, apesar de não ter havido, na realidade, nenhum negócio fundamentando o benefício alcançado. O criminoso que lança uma venda fantasma jamais tem o lastro probatório que legitima o negócio, a não ser, claro, que o falsifique.
55. Para atestar a veracidade e legalidade das dispensações realizadas é necessário armazenar e manter, por um prazo de 5 (cinco anos) , as notas fiscais de aquisição dos medicamentos e/ou correlatos do Programa junto aos fornecedores, os cupons fiscais de venda, os cupons vinculados assinados pelos clientes e as respectivas receitas médicas. A ausência de qualquer um desses documentos torna impossível atestar a legalidade da dispensação. 
56. Tal obrigação decorre da Portaria GM/MS nº 971/2012, vigente à época das dispensações:
'Art. 22. O estabelecimento deve manter por 5 (cinco) anos para apresentação, sempre que necessário, as vias assinadas dos cupons vinculados e cupons fiscais em ordem cronológica de emissão, com arquivamento de 2 (duas) cópias, uma em meio físico e outra em meio magnético e/ou arquivo digitalizado, no próprio estabelecimento (grifamos) .
Art. 23. Para a comercialização e a dispensação dos medicamentos e/ou correlatos no âmbito do PFPB, as farmácias e drogarias devem obrigatoriamente observar as seguintes condições:
I - apresentação pelo paciente, de documento oficial com foto no qual conste o seu número de CPF, e sua fotografia; e
II - apresentação de prescrição médica, no caso de medicamentos, ou prescrição, laudo ou atestado médico, no caso de correlatos, com as seguintes informações:
a) número de inscrição do médico no CRM, assinatura e carimbo médico e endereço do estabelecimento de saúde;
b) data da expedição da prescrição médica; e
c) nome e endereço residencial do paciente. 
§ 1º As farmácias e drogarias deverão providenciar 2 (duas) cópias legíveis da prescrição, laudo ou atestado médico apresentado pelo paciente no ato da compra, arquivando-as uma em meio físico e outra em meio magnético e/ou arquivo digitalizado no próprio estabelecimento, e mantê-las por 5 (cinco) anos para apresentação sempre que for solicitado (grifamos) .
§ 2º Caberá as farmácias e drogarias manter por um prazo de 5 (cinco) anos para apresentação, sempre que necessário, as notas fiscais de aquisição dos medicamentos e/ou correlatos do PFPB junto aos fornecedores, com arquivamento de 2 (duas) cópias, uma em meio físico e outra em meio magnético e/ou arquivo digitalizado, no próprio estabelecimento. (grifamos) 
§ 3º No caso de não ser possível a guarda das cópias dos documentos de que tratam os §§ 1º e 2º em meio magnético e/ou arquivo digitalizado no próprio estabelecimento, as farmácias e drogarias poderão arquivá-las em meio físico na respectiva empresa que a ela presta serviços contábeis ou em outro estabelecimento de sua preferência.
 (...) 
Art. 40. O descumprimento de qualquer das regras dispostas nesta Portaria e seus Anexos pelas farmácias e drogarias caracteriza prática de irregularidade no âmbito do PFPB, considerando-se irregulares as seguintes situações, entre outras:
I - comercializar e dispensar medicamentos e/ou correlatos fora da estrita observância das regras de execução do PFPB, dispostas nesta Portaria.'
57. Conforme art. 17 da Portaria GM/MS nº 971/2012, vigente à época, a Autorização de Dispensação de Medicamentos e Correlatos (ADM) será processada por meio eletrônico, em tempo real, com base no código de barras (EAN) disposto na embalagem do medicamento e/ou correlato. 
58. O preenchimento do EAN na Nota Fiscal Eletrônica é obrigatória desde 1/7/2011, conforme ajuste SINIEF nº 16/2010 do Conselho Nacional de Política Fazendária (Confaz) , que tem por objetivo reduzir fraudes, desvios e falsificação de medicamentos, uma vez que, por meio do EAN, é possível rastrear toda a cadeia logística do produto.  
59. Dessa forma, não assiste razão aos defendentes, haja vista a Portaria GM/MS nº 971/2012, vigente à época, ser clara quanto à necessidade de se informar o código EAN do produto que pretende dispensar, o que é, inclusive, prática obrigatória em todas as dispensações, sendo elas no âmbito do PFPB ou não, conforme se verifica no ajuste SINIEF nº 16/2010 do Conselho Nacional de Política Fazendária (Confaz) .
Segunda alegação
60. Solicitam que, considerando o princípio da verdade real que rege esta Corte, sejam aproveitados os autos do Inquérito Policial nº 5001945-72.2017.4.04.7119/RS (decisão pelo arquivamento) , a fim de que sejam considerados em favor dos defendentes. Salientam que, no âmbito de tal inquérito, haveria oitiva/depoimento da sócia esclarecendo toda a operação, documentos e cupons vinculados e fiscais, além das informações minuciosas acerca do procedimento realizado à época no sistema Programa Farmácia Popular do Brasil.
61. Salientam que há decisão naqueles autos entendendo pelo arquivamento das investigações, haja vista não haver elementos suficientes que possibilitassem presumir qualquer conduta ardilosa dos defendentes em obter vantagem para si em prejuízo da União, motivo pelo qual pugnam pelo acolhimento das alegações de defesa com o fim de julgar como regular suas contas.
62. Alegam que existiriam nos autos elementos que permitiriam concluir pela ocorrência de erro procedimental na operacionalização do Programa Aqui Tem Farmácia Popular e, dessa forma, solicitam que o estabelecimento farmacêutico e seus sócios administradores não sejam condenados à restituição dos valores ao Fundo Nacional de Saúde, e tampouco seja aplicada a multa prevista no art. 57 da Lei 8.443/1992.
Análise
63. Os defendentes solicitam que seja aproveitado os autos do Inquérito Policial nº 5001945-72.2017.4.04.7119/RS, no entanto não os anexaram às alegações de defesa. Salienta-se que não cabe ao TCU determinar, a pedido do responsável, a realização de diligência, perícia ou inspeção para a obtenção de provas, uma vez que constitui obrigação da parte apresentar os elementos que entender necessários para a sua defesa, conforme entendimento do TCU, a exemplo do contido no Acórdão 3343/2019-TCU-Primeira Câmara (Relator Ministro Augusto Sherman) .
64. Apesar de os autos do Inquérito Policial nº 5001945-72.2017.4.04.7119/RS não terem sido aduzidos, os defendentes trouxeram a informação de que ele teria sido arquivado em decorrência da ausência de provas. Cumpre ressaltar que a existência de ação sobre a matéria no âmbito do Poder Judiciário não obsta a atuação desta Corte no exercício de sua missão constitucional de controle externo, em face do princípio da independência das instâncias cível, penal e administrativa. Somente teria influência no processo em exame ação penal na qual fossem absolvidos os responsáveis pela negativa de autoria ou do fato, o que não foi o caso. 
65. Dessa forma, não assiste razão aos defendentes. O mencionado 'erro procedimental' não possibilita atestar a legalidade e veracidade das dispensações realizadas no âmbito do PFPB. Cabe aos responsáveis comprovar a regular aplicação dos recursos públicos submetidos às suas decisões, e não à Administração Pública comprovar que foi obtida vantagem ilícita em prejuízo da União.
Terceira alegação
66. Alegam que, considerando a boa-fé e a cooperação dos defendentes em demonstrar a correta destinação dos recursos públicos, a boa conduta e diligência em demonstrar a verdade dos fatos, colaborando com a administração e justiça, colacionando os documentos solicitados, realizando depoimento pessoal inclusive na esfera criminal, da qual sobreveio decisão pelo arquivamento das investigações, tudo com o bom e fiel objetivo de demonstrar a baixa materialidade das irregularidades constatadas, requer sejam consideradas todas as justificativas acolhidas para que as suas contas sejam julgadas regulares/regulares com ressalva, expedindo-se a quitação do débito nos termos da Lei 8.443/1992.
Análise: Culpabilidade
67. No âmbito do TCU, é considerado de boa-fé o responsável que, embora tenha concorrido para o dano ao erário ou outra irregularidade, seguiu as normas pertinentes, os preceitos e os princípios do direito. A análise, portanto, é feita sob o ponto de vista objetivo, sem que seja necessária a comprovação de má-fé (dolo) , mas apenas da ausência de boa-fé objetiva (Acórdão 7936/2018-TCU-Segunda Câmara, rel. Min. Augusto Sherman) .
68. Dessa forma, não é possível atestar a boa-fé dos responsáveis, já que o dano decorreu justamente do descumprimento das normas e princípios do Programa Farmácia Popular do Brasil - PFPB. É possível afirmar que os responsáveis tinham consciência da ilicitude dos atos, haja vista terem assinado termo de adesão no qual requereram a habilitação nas condições estabelecidas pela Portaria que rege o Programa, da qual declararam expressamente estarem cientes de todo o conteúdo e exigências, as quais aceitaram e se comprometeram a cumprir.
Verificação do Prazo de Prescrição da Pretensão Punitiva
69. Observa-se não ter ocorrido a prescrição da pretensão punitiva por parte do TCU que, nos termos do entendimento firmado no Acórdão 1441/2016-TCU-Plenário (Rel. Ministro Benjamin Zymler) , subordina-se ao prazo geral de prescrição indicado no art. 205 do Código Civil, qual seja, dez anos contados a partir da data de ocorrência da irregularidade sancionada, nos termos do art. 189 do Código Civil. As irregularidades discutidas nesta TCE ocorreram nos exercícios de 2014 a 2016, bem como houve interrupção do prazo prescricional, em 11/6/2020, em função do despacho que determinou as citações (peça 45) , portanto há menos de 10 anos, não restando caracterizada a prescrição da pretensão punitiva.
CONCLUSÃO
70. Em face da análise promovida na seção 'Exame Técnico', propõe-se rejeitar as alegações de defesa apresentadas pelo estabelecimento comercial Furrati Comércio de Medicamentos Ltda. (CNPJ 14.882.465/0001-28) , pela Sra. Chirley Furrati (CPF XXX.095.890-XX) e pelo Sr. José Licelio Furrati (CPF XXX.847.660-XX) , uma vez que não foram suficientes para sanear as irregularidades a eles atribuídas.
71. Por fim, inexistindo nos autos elementos que demonstrem a boa-fé dos responsáveis ou a ocorrência de outros excludentes de culpabilidade, conforme exposto na seção 'Culpabilidade', devem suas contas ser, desde logo, julgadas irregulares, nos termos do art. 202, § 6º, do Regimento Interno/TCU, procedendo-se à sua condenação em débito e à aplicação da multa prevista no art. 57 da Lei 8.443/1992.
PROPOSTA DE ENCAMINHAMENTO
72. Diante do exposto, submetem-se os autos à consideração superior, propondo:
a) rejeitar as alegações de defesa apresentadas pelo estabelecimento comercial Furrati Comércio de Medicamentos Ltda. (CNPJ 14.882.465/0001-28) , pela Sra. Chirley Furrati (CPF XXX.095.890-XX) e pelo Sr. José Licelio Furrati (CPF XXX.847.660-XX) ;
b) com fundamento nos arts. 1º, inciso I, 16, inciso III, alíneas 'b' e 'c', da Lei 8.443/1992 c/c os arts. 19 e 23, inciso III, da mesma Lei, e com arts. 1º, inciso I, 209, inciso II e III, 210 e 214, inciso III, do Regimento Interno, que sejam julgadas irregulares as contas do estabelecimento comercial Furrati Comércio de Medicamentos Ltda. (CNPJ 14.882.465/0001-28) , da Sra. Chirley Furrati (CPF XXX.095.890-XX) , e do Sr. José Licelio Furrati (CPF XXX.847.660-XX) , e condená-los, solidariamente, ao pagamento das quantias a seguir especificadas, com a fixação do prazo de quinze dias, a contar das notificações, para comprovar, perante o Tribunal (art. 214, inciso III, alínea 'a', do Regimento Interno) , o recolhimento das dívidas aos cofres do Fundo Nacional de Saúde, atualizadas monetariamente e acrescidas dos juros de mora, calculados a partir das datas discriminadas, até a data dos recolhimentos, na forma prevista na legislação em vigor, abatendo-se, na oportunidade, os valores já ressarcidos:
	DATA DA OCORRÊNCIA
	VALOR ORIGINAL
 (R$) 
	D/C

	28/02/2014
	7678,75
	D

	28/02/2014
	1206,27
	D

	28/02/2014
	86,80
	D

	16/04/2014
	24,93
	D

	16/04/2014
	747,90
	D

	16/04/2014
	9413,85
	D

	16/04/2014
	54,40
	D

	12/05/2014
	1073,97
	D

	12/05/2014
	12966,05
	D

	12/05/2014
	40,00
	D

	30/05/2014
	11956,60
	D

	30/05/2014
	40,00
	D

	30/05/2014
	24,00
	D

	02/06/2014
	1599,48
	D

	07/07/2014
	24,93
	D

	07/07/2014
	16799,90
	D

	07/07/2014
	2372,06
	D

	07/07/2014
	40,00
	D

	31/07/2014
	16650,30
	D

	31/07/2014
	40,00
	D

	01/08/2014
	4357,93
	D

	01/09/2014
	24388,75
	D

	01/09/2014
	86,80
	D

	09/09/2014
	5434,54
	D

	01/10/2014
	28435,20
	D

	01/10/2014
	46,80
	D

	02/10/2014
	6461,01
	D

	02/10/2014
	25,56
	D

	03/11/2014
	31834,00
	D

	03/11/2014
	6767,50
	D

	03/11/2014
	46,80
	D

	28/11/2014
	8757,90
	D

	28/11/2014
	13,05
	D

	01/12/2014
	35724,30
	D

	01/12/2014
	46,80
	D

	01/12/2014
	53,10
	D

	14/01/2015
	33356,90
	D

	14/01/2015
	9094,45
	D

	14/01/2015
	171,15
	D

	14/01/2015
	13,05
	D

	09/02/2015
	5414,76
	D

	09/02/2015
	25973,30
	D

	03/03/2015
	8415,96
	D

	03/03/2015
	32858,60
	D

	03/03/2015
	46,80
	D

	02/04/2015
	34180,45
	D

	02/04/2015
	6709,28
	D

	05/05/2015
	35312,90
	D

	05/05/2015
	7155,22
	D

	12/06/2015
	36280,30
	D

	15/06/2015
	6834,51
	D

	15/06/2015
	25,56
	D

	03/07/2015
	38772,60
	D

	06/07/2015
	7832,00
	D

	06/07/2015
	25,56
	D

	05/08/2015
	39073,50
	D

	05/08/2015
	228,60
	D

	06/08/2015
	13,05
	D

	06/08/2015
	9938,70
	D

	31/08/2015
	9608,78
	D

	31/08/2015
	35002,70
	D

	31/08/2015
	40,00
	D

	14/10/2015
	64,17
	D

	14/10/2015
	35930,05
	D

	14/10/2015
	8788,05
	D

	14/10/2015
	38,40
	D

	30/10/2015
	38897,60
	D

	05/11/2015
	8709,93
	D

	05/11/2015
	13,05
	D

	18/12/2015
	8808,77
	D

	18/12/2015
	39346,70
	D

	18/12/2015
	13,05
	D

	21/01/2016
	420,03
	D

	21/01/2016
	1158,10
	D

c) aplicar ao estabelecimento comercial Furrati Comércio de Medicamentos Ltda. (CNPJ 14.882.465/0001-28) , à Sra. Chirley Furrati (CPF XXX.095.890-XX) e ao Sr. José Licelio Furrati (CPF XXX.847.660-XX) , individualmente, a multa prevista no art. 57 da Lei 8.443/1992 c/c o art. 267 do Regimento Interno, com a fixação do prazo de quinze dias, a contar das notificações, para comprovar, perante o Tribunal (art. 214, inciso III, alínea 'a', do Regimento Interno) , o recolhimento das dívidas aos cofres do Tesouro Nacional, atualizadas monetariamente desde a data do acórdão até a dos efetivos recolhimentos, se forem pagas após o vencimento, na forma da legislação em vigor;
d) autorizar, desde logo, nos termos do art. 28, inciso II, da Lei 8.443/1992, a cobrança judicial das dívidas, caso não atendidas as notificações;
e) autorizar, desde logo, e com fundamento no art. 26, da Lei 8.443/1992 c/c o art. 217, do Regimento Interno do TCU, caso seja do interesse dos responsáveis, o parcelamento das dívidas em até 36 parcelas, devendo incidir, sobre cada uma, os encargos legais devidos, sem prejuízo de alertá-los de que, caso optem por essa forma de pagamento, a falta de comprovação do recolhimento de qualquer parcela implicará o vencimento antecipado do saldo devedor, nos termos do art. 26, parágrafo único, e 59, da Lei 8.443/1992 c/c o art. 217, § 2º, do Regimento Interno do TCU;
f) enviar cópia do Acórdão que vier a ser prolatado à Procuradoria da República no Estado do Rio Grande do Sul, ao Fundo Nacional de Saúde e aos responsáveis, e informar-lhes que a deliberação, acompanhada do Relatório e do Voto que a fundamenta, está disponível para a consulta no endereço www.tcu.gov.br/acordaos, além de esclarecer que, caso requerido, o TCU poderá fornecer sem custos as correspondentes cópias, de forma impressa;
g) informar à Procuradoria da República no Estado do Rio Grande do Sul que, nos termos do parágrafo único do art. 62 da Resolução TCU 259/2014, os procuradores e membros do Ministério Público credenciados nesta Corte podem acessar os presentes autos de forma eletrônica e automática, ressalvados apenas os casos de eventuais peças classificadas como sigilosas, as quais requerem solicitação formal."
3.	Enfim, por intermédio do Exmo. Sr. Procurador Marinus Eduardo De Vries Marsico, o MPTCU anuiu, em cota singela (Peça 68) , à aludida proposta da unidade técnica.
É o Relatório.

Willian Tiecher (OAB/RS 100.970), entre outros, representando a Furrati Comércio de Medicamentos Ltda., além de José Licelio Furrati e Chirley Furrati.

Procurador Marinus Eduardo De Vries Marsico.

TOMADA DE CONTAS ESPECIAL. SISTEMA ÚNICO DE SAÚDE. PROGRAMA FARMÁCIA POPULAR DO BRASIL. CITAÇÃO. NÃO COMPROVAÇÃO DA BOA E REGULAR APLICAÇÃO DOS RECURSOS FEDERAIS TRANSFERIDOS. REJEIÇÃO DAS ALEGAÇÕES DE DEFESA. CONTAS IRREGULARES. DÉBITO. MULTA. COMUNICAÇÃO.

TOMADA DE CONTAS ESPECIAL (TCE)

Secretaria de Controle Externo de Tomada de Contas Especial (SecexTCE).

Trata-se de tomada de contas especial instaurada pelo Fundo Nacional de Saúde (FNS) em desfavor da Furrati Comércio de Medicamentos Ltda., além de Chirley Furrati e José Licelio Furrati como então sócios-administradores dessa entidade, diante dos indícios de irregularidade na aplicação dos recursos federais repassados por meio do Sistema Único de Saúde (SUS) no âmbito do Programa Farmácia Popular do Brasil - Aqui Tem Farmácia Popular (PFPB) sob o valor original de R$ 759.886,80 no período de 28/2/2014 a 21/1/2016.
2.	A partir do Relatório n.º 40/2019 (Peça 35, p. 11) , o tomador de contas assinalou a responsabilidade da Furrati Comércio de Medicamentos Ltda., em solidariedade com Chirley Furrati e José Licelio Furrati, pelo dano ao erário sob o valor original de R$ 759.886,81 em face da não comprovação da regular dispensação dos medicamentos no bojo do Programa Farmácia Popular do Brasil.
3.	No âmbito do TCU, a SecexTCE promoveu a citação dos aludidos responsáveis para apresentarem as suas alegações de defesa ou recolherem o valor correspondente ao débito diante da não comprovação da boa e regular aplicação dos recursos federais repassados no âmbito do PFPB.
4.	Após a regular notificação, os aludidos responsáveis ofereceram conjuntamente as suas defesas à Peça 61, tendo apresentado, em síntese, as seguintes alegações: (i) a possibilidade de comprovação da dispensação de medicamentos sob o valor de R$ 758.500,40 por meio das receitas médicas e dos cupons fiscais assinados pelos pacientes, a despeito de não apresentadas as correspondentes notas fiscais; (ii) erro procedimental na operacionalização do PFPB, tendo sido apurado e esclarecido no bojo do Inquérito Policial n.º 5001945-72.2017.4.04.7119/RS supostamente arquivado; e (iii) boa-fé e a cooperação por parte dos responsáveis teriam sido demonstradas durante a apuração dos fatos no âmbito do aludido inquérito policial.
5.	Por sua vez, após a análise das referidas defesas, a unidade técnica assinalou, em síntese, os seguintes aspectos:
 (a) permaneceria a indevida impossibilidade de comprovação sobre a efetiva aquisição e a subsequente dispensação dos medicamentos ante a falta do registro pelo código de barras "EAN" para os medicamentos nas respectivas notas fiscais eletrônicas;
 (b) não subsistiria o alegado erro procedimental, pois os responsáveis não teriam sequer apresentado a documentação sobre o Inquérito Policial nº 5001945-72.2017.4.04.7119-RS, como forma de comprovar os seus argumentos, deixando de apresentar, da mesma forma, os demais elementos tendentes a comprovar a regular dispensação dos medicamentos; e
 (c) não subsistiria a alegada boa-fé objetiva em favor dos responsáveis diante da ausência de comprovação sobre os aludidos dispêndios e do subsequente dano ao erário.
6.	Por esse prisma, após a análise final do feito, a Secex-TCE anotou que os aludidos responsáveis não teriam logrado êxito em afastar as irregularidades a eles imputadas e, assim, pugnou pela rejeição das suas alegações de defesa e pela subsequente irregularidade das contas dos responsáveis para condená-los ao pagamento do correspondente débito, além de lhes aplicar a multa prevista no art. 57 da Lei n.º 8.443, de 1992; tendo o MPTCU anuído a essa proposta.
7.	O TCU pode incorporar o parecer da unidade técnica a estas razões de decidir.
8.	Bem se vê que, em sintonia, entre outros, com os Acórdãos 1.194/2009 e 3.991/2015, da 1ª Câmara, os Acórdãos 27/2004, 6.235/2013 e 3.223/2017, da 2ª Câmara, e os Acórdãos 11/1997 e 997/2015, do Plenário, a jurisprudência do TCU estaria firmada no sentido da pessoal responsabilidade do gestor pela comprovação da boa e regular aplicação dos recursos federais recebidos mediante convênio ou instrumentos congêneres, submetendo todo aquele que administra os recursos públicos ao dever de demonstrar o correto emprego dos valores federais, nos termos do art. 70, parágrafo único, da Constituição de 1988 e do art. 93 do Decreto-Lei nº 200, de 1967, sem prejuízo de, por analogia à Súmula n.º 286 do TCU, a pessoa jurídica de direito privado também responder como destinatária dos recursos inerentes ao aludido programa, nos termos do art. 16, § 2º, "b", da Lei nº 8.443, de 1992, em solidariedade com os seus administradores, pelo dano causado ao erário ante a ausência de efetiva comprovação da boa aplicação desses recursos públicos.
9.	Por conseguinte, diante, especialmente, da não comprovação do nexo causal entre os valores federais repassados e os dispêndios supostamente incorridos no aludido programa, a ausência de elementos suficientes para demonstrar a boa e regular aplicação dos aludidos recursos federais resultou na confirmação da presunção legal de dano ao erário, a partir da irregular aplicação aplicação de recursos federais do SUS, e, assim, restaria adequada a proposta da unidade técnica para condená-los em débito e em multa.
10.	Não subsistiria, enfim, a prescrição da pretensão punitiva do TCU, já que, nos termos do Acórdão 1441/2016-TCU-Plenário, não teria ocorrido o transcurso superior a dez anos entre a ordem para a citação no âmbito do TCU, em 11/6/2020 (Peça 45) , e o efetivo desenvolvimento das irregularidades durante o período de 28/2/2014 a 21/1/2016.
11.	Eis que, por meio do referido Acórdão 1.441/2016 proferido na Sessão Extraordinária de 8/6/2016, o Plenário do TCU firmou o seu entendimento no sentido de que a prescrição da pretensão punitiva deve seguir a regra geral do prazo decenal, contado a partir do fato, em linha com o art. 205 do Código Civil brasileiro, interrompendo a contagem do aludido prazo com a ordem de citação, nos termos do art. 240, caput, da Lei n.º 13.105 (Código Processual Civil) , de 2015.
12.	Sem prejuízo, no entanto, do respeito a esse entendimento do TCU, deve ser reiterada a minha ressalva já registrada em vários outros julgados do Tribunal no sentido de que, na ausência de lei específica, o TCU não deveria aplicar qualquer prazo prescricional sobre a referida pretensão punitiva ou, então, na pior das hipóteses, o Tribunal deveria aplicar a regra prescricional fixada pela Lei n.º 9.873, de 1999, não só porque ela trata diretamente de prescrição no âmbito do direito administrativo sancionador, mas também porque, entre outras medidas, a aludida lei manda aplicar o prazo prescricional penal, quando a infração administrativa também configure crime, além de determinar expressamente que, diante de ilícito continuado ou permanente, a contagem do prazo deve iniciar a partir da cessação do aludido ilícito.
13.	A despeito, pois, de registrar essa minha posição pessoal, o TCU deve pugnar pela pronta aplicação da multa legal em desfavor dos aludidos responsáveis a partir do entendimento fixado pelo aludido Acórdão 1441/2016-TCU-Plenário.
14.	Não subsistiria, de todo modo, a eventual necessidade de promover o retorno do presente processo para buscar a citação de outros eventuais responsáveis, estando esse entendimento, aliás, em plena sintonia com a jurisprudência fixada pelo TCU a partir, por exemplo, dos Acórdãos 4.002/2020 e 5.297/2013, da 2ª Câmara, e dos Acórdãos 1.170/2017 e 1.223/2015, do Plenário, já que a ausência dessa nova citação não resultaria em prejuízo à defesa do atual responsável, não só porque o presente processo já estaria em plenas condições de efetivo julgamento pelo TCU, mas também porque a solidariedade passiva seria legalmente erigida em favor do ente estatal credor, e não das eventuais pessoas privadas devedoras, podendo, se for o caso, o atual condenado ajuizar a superveniente ação regressiva em desfavor de outros eventuais responsáveis supostamente coobrigados.
15.	Contudo, como a malsinada irregularidade configuraria a eventual conduta dolosa no sentido de efetivamente assumir o risco de facilitar, permitir ou concorrer para que pessoa física ou jurídica privada incorpore ou utilize rendas, verbas ou valores integrantes do acervo patrimonial da administração pública, sem a observância das formalidades legais ou regulamentares aplicáveis, resultando no eventual ilícito doloso de improbidade administrativa causador do aludido prejuízo ao erário, nos termos, por exemplo, do art. 10, I e II, da Lei n.º 8.429, de 1992, a eventual prescrição da ação de ressarcimento ao erário também não subsistiria, estando esse entendimento em plena consonância com a jurisprudência fixada pelo STF no bojo do RE 852.475-SP, com o trânsito em julgado a partir de 6/12/2019, diante da Tese de Repercussão Geral n.º 897 no sentido de que "São imprescritíveis as ações de ressarcimento ao erário fundadas na prática de ato doloso tipificado na Lei de Improbidade Administrativa".
16.	O TCU deve julgar irregulares, portanto, as contas da Furrati Comércio de Medicamentos Ltda., em solidariedade com Chirley Furrati e José Licelio Furrati, para condená-los ao pagamento do correspondente débito, além de lhes aplicar individualmente a multa fixada pelo art. 57 da Lei n.º 8.443, de 1992.
Ante o exposto, pugno pela prolação do Acórdão ora submetido a este Colegiado.
TCU, Sala das Sessões, em 14 de setembro de 2021.
Ministro-Substituto ANDRÉ LUÍS DE CARVALHO 
Relator